臺灣新竹地方法院民事裁定　　　　　　　95年度家抗字第21號
抗　告　人　乙○○
訴訟代理人　丙○○
相　對　人　丁○○○
　　　　　　　　　　　　21號.
上列當事人間因聲請裁定不得享有限定繼承利益事件，抗告人對
於中華民國95年5月4日本院95年度家聲字第73號裁定提起抗告，
本院裁定如下：
    主    文
抗告駁回。
抗告程序費用由抗告人負擔。
    理    由
一、本件抗告人於原法院聲請及抗告意旨略以：相對人丁○○○
    係被繼承人張聰明之配偶，為張聰明之繼承人，並已為限定
    繼承。伊執有張聰明於生前所簽發面額新臺幣（下同）500,
    000元之本票一紙，屆期提示未獲清償，嗣張聰明死亡，伊
    乃以相對人及其他繼承人為被告，起訴請求給付票款，並獲
    本院91年度竹北簡字第41號確定判決在案。某日伊在與朋友
    聚會中，偶然得知張聰明死亡後遺有勞力士金錶乙只（下稱
    系爭金錶），在張聰明大殮當天，遭相對人以家中無米為炊
    及欠缺喪葬費用，且張聰明已病逝，徒留系爭金錶已無意義
    等原因，便宜轉賣予第三人吳桂梅。按民法第1158條規定「
    繼承人在前條所定之一定期限內，不得對於被繼承人之任何
    債權人償還債務」，則依舉輕以明重之法理，被繼承人在限
    定繼承公示催告期間內更不能將所得之遺產為處分，否則即
    屬違反民法第1163條之規定，將致限定繼承利益之喪失。相
    對人在未依法清償抗告人上開債權之前，竟遽予處分張聰明
    遺產，且未將處分遺產之所得用以清償抗告人之債權，顯係
    意圖詐害被繼承人債權人之債權而為財產之處分，爰依民法
    第1163條之規定，聲請裁定相對人不得享有限定繼承之利益
    ，詎原法院竟以本件情形與民法第1163條規定之要件不符，
    駁回抗告人之聲請，對相對人就系爭金錶是否為張聰明所有
    答以不知或不記憶，應否視同自認乙節，未在裁定中交待，
    又相對人於95年2月21日言詞辯論期日聲請相對人的三位兒
    子到庭作證，並經原審法官准許，惟原審法官未命渠等具結
    ，有違民事訴訟法第312條第1項之規定。且相對人及其三位
    兒子供述有極大瑕疪，顯係虛偽陳述，亦可證明抗告人所指
    及證人吳桂梅所言屬實。又抗告人雖曾聲明「相對人當場就
    將系爭金錶交給證人，證人後來才將錢交給相對人」云云，
    惟僅係概略陳述，縱與證人吳桂梅所述不一，應以證人吳桂
    梅之證詞為主。再者，原審認定證人戊○○之證詞僅能證明
    張聰明生前確曾擁有系爭金錶，未能證明張聰明死亡時，系
    爭金錶是否仍為張聰明所有等情。惟相對人自承：「張聰明
    沒有與我們住在一起，他已經病了不像話，才回家，然後就
    過世了」等語，可認定張聰明死亡之前就回到其家中養病，
    而該系爭金錶為隨身攜帶之物品，故依經驗法則與論理法則
    來判斷可得知，系爭金錶於張聰明死亡後為相對人所繼承及
    擁有。綜上所述，原裁定未能斟酌全辯論意旨及調查證據之
    結果以為判斷，爰請求廢棄原裁定，以維護抗告人之利益等
    語。
二、按繼承人中有隱匿遺產，或在遺產清冊為虛偽之記載，或意
    圖詐害被繼承人之債權人之債權而為遺產之處分者，不得主
    張民法第1154條所定之利益，民法第1163條定有明文。而繼
    承人為限定之繼承，雖然法定期限內，開具遺產清冊呈報法
    院，且經公示催告，但被繼承人之債權人，主張有民法第
    1163條第1款隱匿遺產情事，經查訊屬實，自可依債權人之
    聲請，而為繼承人不得享有限定繼承利益之裁定，有司法院
    院字第1719號解釋可資參照。是依上開條文及解釋文意旨所
    示，繼承人為保障己身之利益，雖得依法限定以因繼承所得
    之遺產償還被繼承人之債務，惟若有民法第1163條各款所定
    詐害遺產債權人之不正行為，即不得主張享有限定繼承之利
    益，被繼承人之債權人基於利害關係人之地位，自可聲請法
    院為繼承人不得享有限定繼承利益之裁定。
三、本件抗告人主張：被繼承人張聰明死亡後遺有系爭金錶，在
    張聰明大殮當天，遭相對人以家中無米為炊及欠缺喪葬費用
    ，且張聰明已病逝，徒留系爭金錶已無意義等原因，便宜轉
    賣訴外人吳桂梅，亦未在遺產清冊中呈報系爭金錶，是相對
    人上開所為，有違民法第1163條之規定，則張聰明之繼承人
    即相對人不得享有限定繼承之利益云云，並以證人吳桂梅、
    戊○○及己○○之證詞為證。然相對人辯稱其不知張聰明是
    否有留下勞力士錶，也沒有看過，不知道錶的事情等語（見
    94年家訴字第68號卷第12、14頁），顯係否認抗告人上開主
    張，經查：
１、抗告人於原審陳稱：「張聰明大殮當天即頭七，證人等人有
    到新竹殯儀館幫忙，證人等人與張聰明是好友，當時丁○○○（即相對人）將證人叫到一旁，問他是否要買這隻錶可以
    便宜賣，說要將錶賣給他，證人同意，丁○○○當場就將錶
    交給證人，證人後來才將錢交給丁○○○」等語（見94年家
    訴字第68號卷第12頁）；而證人吳桂梅於原審則證稱：「（
    丁○○○是否曾將系爭金錶賣給你？）是的。是她先生大殮
    當天，在新竹殯儀館」、「（丁○○○怎麼將錶賣給妳？）
    丁○○○先把我叫到旁邊，說她先生過世，手頭沒有錢辦喪
    事，問我有沒有錢，我說我身上有15,000元，我就給她。她
    先生沒有過世之前，被告（即本件相對人）就一直向我提到
    ，這錶價值幾十萬元」、「（妳都沒有提到賣錶的事情？）
    丁○○○把我叫到旁邊，說她先生過世，問我有沒有錢，就
    給我看錶，我說有沒有保單，她說事後給，我就給她15,000
    元，她就交給我錶，但事後我去找她要保單，就找不到」、
    「（當時丁○○○有提到多少錢賣錶？）沒有。我身上只有
    15,000元，我就給她」、「（後來有向誰提起這件事情？
    ）都沒有。去年（即94年間）碰到當天去大殮的朋友，包含
    原告（即抗告人），我就說丁○○○要補錶的保證書，都沒
    有。我去她家好幾次，門都鎖住，都沒有人」等語（見94年
    度家訴字第68號卷第13、14頁），是就買賣系爭金錶之過程
    而言，抗告人係陳稱「相對人當場將錶交給證人吳桂梅，證
    人吳桂梅後來才將錢交給相對人」；而證人吳桂梅則稱「其
    付錢後，相對人即將錶交付」，二者所述已有不同；況依證
    人吳桂梅所述，相對人於被繼承人張聰明過世前，即一再向
    其提及系爭金錶值幾十萬元，則相對人既知系爭金錶值幾十
    萬元，豈可能僅以15,000元出售予證人吳桂梅，顯與常情不
    合，其證言自難採信。
２、又抗告人於本院聲請傳訊證人戊○○、己○○、甲○○等人
    ，而證人戊○○經傳未到，惟其於原審證稱：「（與兩造關
    係？）都是朋友，與張聰明也是朋友」、「（是否知道張聰
    明有一支勞力士錶？）知道。因為張聰明與被告（即相對人
    ）不合，過世前半年，一直住在我那裡。張聰明很愛現，常
    常告訴我們，他的錶幾十萬元」、「（《提示系爭金錶》是
    否可確認聲請人代理人庭呈之錶是張聰明的？）是的。因為
    他很愛現，我常常看他戴在手上。而且他錶的錶心壞掉，是
    我幫他拿去修理的」、「（有無問張聰明錶何來？）我沒有
    問。但是張聰明很愛現，常常告訴我，他花了十幾萬元買的
    」（見95年度家聲字第73號卷第5頁）等語；另證人己○○
    於本院到庭證稱：「（你跟張聰明有常來往嗎？）偶而張聰
    明和吳桂梅聚會時，吳桂梅會帶我去」、「（你最後一次看
    到張聰明是何時？）他過世前幾個月，我去醫院接他出院」
    、「（張聰明他是否有帶一支錶？）他是常秀一支錶給我看
    說是勞力士的問我配不配」、「（你怎麼說？）我沒有說什
    麼，我都是聽他講，他說一支十幾萬」等語（本院96年7月
    12日訊問筆錄）。惟證人戊○○、己○○之證詞即便屬實，
    亦僅能證明張聰明生前確曾擁有系爭金錶，然於張聰明死亡
    時，系爭金錶是否仍為張聰明所有，及相對人於張聰明亡故
    後是否取得系爭金錶等，並未見抗告人舉證證明，已難遽信
    。再者，證人即明揚鐘錶公司負責人甲○○到庭證稱：「（
    《提示系爭金錶》你有無看過？）很難回答，因為錶大概都
    差不多，類似這種錶很多，很多人拿勞力士的錶來修，而且
    沒有甚麼特徵」、「（如果拆開來看的話，是否看出手錶曾
    經在其鐘錶行修理過？）如果手錶整個拆開來機芯洗油並修
    的話，就會紀錄在裡面，但如果只有換零件的話，是不會有
    紀錄」、「（可否當庭拆開檢視？）《當庭拆錶殼檢視》這
    個錶我沒有洗油過，所以我沒有紀錄，我沒有辦法百分百確
    定這個錶我修理過」、「（戊○○是否經常拿手錶給你修理
    ？）是」、「（為何他有那麼多手錶？）他都拿不同款式的
    錶給我修理，他有時是拿別人的手錶來修。戊○○拿手錶到
    我店裡來修理，約有5、6年之久」、「（戊○○有無拿勞力
    士錶給你修過？）印象中有」、「（大概甚麼時候？）三、
    四年有，記不得了」、「（戊○○拿過幾次勞力錶給你修？
    ）至少有一次」、「（那次勞力士錶是哪裡壞掉？）好像是
    換頭而已」、「（是否你剛剛所看的那壹支勞力士錶？）我
    不確定」、「（戊○○那次修理勞力士錶有無換龍心？）忘
    記了，不過一般都一起換，除非拆得開」、「（剛剛所看的
    勞力士錶是真的或是仿的？）仿的」等語（本院卷95年11月
    2日訊問筆錄），亦不能肯認系爭金錶即為戊○○所託修。
    查證人甲○○係從事鐘錶修理工作，以其專業知識尚不能判
    斷系爭金錶即為戊○○所送修之金錶，則何以證人戊○○一
    眼即能認定系爭金錶為張聰明生前所有？況證人甲○○證稱
    證人戊○○送修之勞力士錶係換頭，而證人戊○○則稱係錶
    心壞掉，二者所言不一；證人甲○○又當庭辯識系爭金錶為
    仿冒品，與證人吳桂梅、戊○○、己○○證稱張聰明生前所
    配載之金錶價值十幾萬等情差距甚大，則系爭金錶是否確為
    張聰明之遺物，實為可疑。
３、綜上所述，本件依抗告人之主張及證人戊○○、己○○、甲○○、吳桂梅等之證詞，尚無法認定系爭金錶即為張聰明之
    遺物，亦無法證明相對人確有取得張聰明遺下之系爭金錶而
    為違法處分，自難遽認相對人對於系爭金錶即抗告人所稱被
    繼承人張聰明之遺產有民法第1163條所定隱匿遺產、在遺產
    清冊為虛偽之記載、或意圖詐害被繼承人之債權人而為遺產
    之處分等情事。至相對人與相對人之子張仁德、張仁祥、張
    仁杰於原審所陳情節縱有出入（見95年度家聲字第73號卷第
    6頁），然本件舉證責任既在抗告人，自不能以渠等陳述存
    有瑕疪而反推抗告人主張或證人吳桂梅所陳屬實。從而，抗
    告人以相對人有民法第1163條各款所定情事，聲請本院裁定
    繼承人即相對人不得享有限定繼承利益，為無理由，應予駁
    回。原法院裁定駁回抗告人之聲請，核無不合。抗告人猶執
    前詞指摘原裁定不當，求予廢棄，揆諸上開說明，為無理由
    ，應予駁回。至抗告人聲請本院再次傳訊證人己○○乙節，
    惟證人己○○既已到庭陳述，且本院認上開事證已明，自無
    再行傳訊必要，附此敘明。
四、依非訟事件法第46條、第21條第2項，民事訴訟法第495條之
    1第1項、第449條第1項、第95條、第78條，裁定如主文。
中　　華　　民　　國　　96　　年　　12 　月　　28 　　日
                  民事第二庭    審判長法　官　楊明箴
                                      法  官  彭淑苑
                                      法  官  方鴻凱
正本係照原本作成。
本裁定非以違背法令為理由，不得再抗告。
如不服本裁定，應於收受送達後10日內向本院提出再抗告狀，並
應繳納再抗告費新台幣1000元。
中　　華　　民　　國　　96　　年　　12 　月　　28　 　日
                                      書記官　龔紀亞
